【裁判字號】    97,訴,211
【裁判日期】    971114
【裁判案由】    返還土地等
【裁判全文】
臺灣屏東地方法院民事判決               97年度訴字第211號
原        告  乙○○○
被        告  丙○○
兼訴訟代理人  甲○○
                        送達.
上列當事人間請求返還土地等事件，本院於民國97年11月5 日言
詞辯論終結，判決如下：
    主      文
被告應將坐落屏東縣潮州鎮○○段六○七地號土地如附圖所示編
號A 部分面積三三點八八平方公尺上之檳榔樹除去，並將土地返
還原告及其他共有人全體。
訴訟費用由被告負擔。
本判決得假執行；但被告如於執行標的物交付前以新台幣拾貳
萬壹仟捌佰陸拾元為原告預供擔保，得免為假執行。
    事實及理由
一、原告起訴請求被告將坐落屏東縣潮州鎮○○段606 、607 地
    號內面積約100 平方公尺土地上之檳榔樹拔除，並將土地返
    還原告及其他共有人全體，於訴狀送達後，改為請求如主文
    第1 項所示，核屬減縮應受判決事項之聲明，依民事訴訟法
    第255 條第1 項第3 款之規定，於法並無不合，合先敘明。
二、原告主張：坐落屏東縣潮州鎮○○段607 地號、面積239.81
    平方公尺土地（以下簡稱系爭土地），為伊與被告等16人所
    共有，惟被告未徵得他共有人全體之同意，即擅自占用其中
    如附圖所示編號A 部分面積33.88 平方公尺，並在其上種植
    檳榔樹，依民法第821 條、第767 條之規定，伊得請求被告
    除去上開檳榔樹，將該部分土地返還伊及其他共有人全體等
    情，並聲明：如主文第1 項所示。
三、被告則以：上開檳榔樹係其等之父簡朝山生前所栽種，樹齡
    已有25年之久，簡朝山死亡後，由其等與簡金鎮、簡耀光、
    簡慶良、簡新智、簡瑞敏、簡徐桂英、簡坤泉、簡町佑、簡
    傅蓮英、簡志雄（均為系爭土地之共有人）因繼承而公同共
    有，且簡金鎮等10人均反對除去上開檳榔樹，原告僅列其等
    為被告，當事人適格難謂無欠缺。又各共有人按其應有部分
    ，對於共有物之全部有使用收益之權，為民法第818 條所明
    定，其等與簡金鎮等10人之應有部分合計4 分之3 ，折算面
    積約180 平方公尺，遠超過種植上開檳榔樹所占用之面積，
    且其等為系爭土地之共有人，非民法第821 條所稱之「第三
    人」，原告依民法第821 條、第767 條之規定，請求其等除
    去檳榔樹並返還土地，自難謂有理由。何況，原告亦在系爭
    土地上種植檳樹、椰子樹及蔬菜，且使用之面積超過其應有
    部分折算之面積甚多，本件如准原告所請，尤難謂為公平等
    語，資為抗辯。
四、經查系爭土地為兩造及簡金鎮、簡耀光、簡慶良、簡新智、
    簡瑞敏、簡徐桂英、簡坤泉、簡町佑、簡傅蓮英、簡志雄、
    簡朝琴、簡進泉、簡美朱等16人所共有，其中原告之應有部
    分為100 分之7 ，被告丙○○、甲○○之應有部分均為12分
    之1 ，且系爭土地如附圖所示編號A 部面積33.88 平方公尺
    上現種植有檳榔樹各事實，為兩造所不爭執，並有兩造提出
    之土地登記謄本及照片附卷可稽，復經本院會同屏東縣潮州
    地政事務所測量員到場勘測屬實，製有勘驗測量筆錄及土地
    複丈成果圖在卷可憑，堪信為實在。
五、本件兩造之爭點為：(一)原告僅對被告起訴是否當事人不適格
    ？(二)原告之請求，是否因被告係系爭土地之共有人，且其本
    人在系爭土地種植檳榔樹、椰子樹及蔬菜，而為無理由? 茲
    分別論述如下：
(一)、被告丙○○因在系爭土地內面積55.11 平方公尺之土地上種
    植檳榔樹（其位置與如附圖所示編號A 部分大致相同），前
    經原告之夫簡榮昌（原共有人，已死亡）訴請本院以95年度
    訴字第528 號判命被告丙○○除去地上物，並將土地返還簡
    榮昌及其他共有人全體確定，並經簡榮昌聲請本院以96年度
    執字第15576 號強制執行，而於民國96年8 月29日執行完畢
    之事實，經本院調閱上開民事及執行卷宗查明屬實，且被告
    嗣後亦於97年10月1 日本件言詞辯論期日自認：「系爭土地
    上的檳榔樹‧‧‧‧去年法院強制執行後，我們兄弟又重新
    種植」等語，可見原告主張系爭土地如附圖所示編號A 部分
    面積33.88 平方公尺上之檳榔樹係被告所種植一節，確屬實
    在。從而，該部分土地上之檳榔樹即非被告之父所遺而為被
    告與其他繼承人或轉繼承人公同共有，原告對被告提起本件
    訴訟亦無當事人不適格可言。
(二)、按各共有人按其應有部分，對於共有物之全部有使用收益之
    權，固為民法第818 條所明定，惟共有人對共有物之特定部
    分使用收益，仍須徵得他共有人全體之同意，非謂共有人得
    對共有物之全部或任何一部有自由使用收益之權利。如共有
    人不顧他共有人之利益，而就其共有物之全部或一部任意使
    用收益，即屬侵害他共有人之權利（最高法院62年台上字第
    1803號判例參照）。一般而言，一共有人對共有物為使用收
    益，必將影響他共有人之使用收益，民法第818 條之意旨乃
    在指明共有人對於共有物全部有用益權，至於使用收益之方
    法，則應依民法第820 條之規定定之，由共有人以協議方式
    解決。共有人對於共有物之使用收益方法不能達成協議時，
    不能訴請法院裁判，各共有人倘因而無從為共有物之使用收
    益，亦僅有讓售其應有部分以退出共有關係，或分割共有物
    以消滅共有關係而已。準此，即使被告與簡金鎮等10人之應
    有部分折算之面積遠超過如附圖所示編號A 部分之面積，且
    簡金鎮等10人亦同意被告使用，仍難謂被告使用該A 部分土
    地未侵害原告之權利。又共有物，除契約另有訂定外，由共
    有人共同管理之，民法第820 條第1 項定有明文。未經共有
    人協議分管之共有物，共有人對共有物之特定部分占用收益
    ，須徵得他共有人全體之同意，如未經他共有人同意而就共
    有物之全部或一部任意占用收益，他共有人得本於所有權請
    求除去其妨害或請求向全體共有人返還占用部分（最高法院
    91年度台上字第1902號判決參照）。依此，被告既占用系爭
    土地如附圖所示編號A 部分面積33.88 平方公尺並在其上種
    植檳榔樹，且其等亦未主張並證明有分管協議或曾徵得他共
    有人全體之同意，則原告依民法第821 條、第767 條之規定
    ，本於所有權請求其等除去檳榔樹，並將占用之土地返還全
    體共有人，於法即無不合。至被告抗辯原告占用系爭土地其
    它部分並在其上種植檳榔樹、椰子樹及蔬菜一節，為原告所
    否認，且倘屬實在，被告或其他共有人亦得向原告請求除去
    其妨害並返還占用之土地，亦無不公平之問題，對於本件原
    告之請求自不生影響。
六、綜上所述，原告依民法第821 條、第767 條之規定，請求被
    告將系爭土地如附圖所示編號A 部分面積33.88 平方公尺上
    之檳榔樹除去，並將土地返還原告及其他共有人全體，為有
    理由，應予准許。本判決所命給付之價額為新台幣321,860
    元（33.68 平方公尺乘以公告現值每平方公尺9,500 元），
    未逾50萬元，應依民事訴訟法第389 條第1 項第5 款規定，
    依職權宣告假執行。又被告陳明願供擔保請准宣告免為假執
    行，經核並無不合，爰酌定相當之擔保金額，併准許之。
七、據上論結，本件原告之訴為有理由，依民事訴訟法第78條、
    第85條第1 項前段、第389 條第1 項第5 款、第392 條第2
    項、第3 項，判決如主文。
中    華    民    國    97    年    11    月    14    日
                    民事第一庭    法  官  春生
正本係照原本作成。
如不服本判決，應於收受送達後20日內向本院提出上訴書狀，其
未表明上訴理由者，應於提出上訴後20日內向本院補提理由書狀
（均須按他造當事人之人數附繕本）。
                                  書記官  顏子仁
中    華    民    國    97    年    11    月    14    日


司法院資訊處製作；財團法人民間司法改革基金會備份。
